【裁判字號】    89,上訴,230
【裁判日期】    900529
【裁判案由】    業務侵占等
【裁判全文】
臺灣高等法院臺中分院刑事判決                    八十九年度上訴字第二三號
      上  訴  人  臺灣台中地方法院檢察署檢察官
      被      告  甲○○
右上訴人因被告違反商業會計法等案件，不服臺灣台中地方法院八十七年度訴字第七
八六號中華民國八十八年十二月二十三日第一審判決（起訴案號：臺灣台中地方法院
檢察署八十五年度偵續字第一七一號），提起上訴，本院判決如左：
      主  文
上訴駁回。
      理  由
一、本案經本院審理結果，認被告甲○○（以下稱被告）被訴違反商業會計法等犯行
    係屬不能證明，其證據及理由，業據第一審判決書理由欄記載甚詳，爰引用之（
    如附件）。檢察官上訴意旨略以：(一)被告籌設「彥欣企業有限公司」與其經營「
    彥欣貿易有限公司」混淆，告訴人同意將股本存入「公司籌備處」，並非存入被
    告所經營之公司，且依被告之經驗當知應將股本存入「公司籌備處」，以報經濟
    部查驗，然被告卻將二公司取名相似，顯係蓄意混淆公司名稱，以遂其侵占之意
    圖；且被告辯稱公司未成立無法成立帳戶，故須將股款存入私人帳戶，按公司籌
    設時依法須以「公司籌備處」名義向銀行申請帳戶，故被告所辯為不可採，原判
    決認七信存簿始終存放於彥欣公司，其自無法提領，而認無侵占之事實，惟該印
    章由被告保管，公司無法提領，且依銀行法存款人可要求掛失核發新簿，故被告
    所為實已將存款據為己有，又被告侵占告訴人丁○○股款，直至八十四年四月，
    經告訴人質疑始交出，亦有侵占犯行；(二)經中瑩公司董事長林聰明稱並未收受被
    告所稱彥欣公司於籌設時承受資產支付之一千多萬元，被告稱支付中瑩公司款項
    ，實與公司當處於籌設階段不能付予另一家公司款項有違；(三)被告趁告訴人乙○○出國期間，於八十五年一月盜蓋董事長印章，領取二百零四萬元乙事，原審未
    予以審就；(四)被告所繳回之八百萬元，係以其他股東所繳股款充數，非因決議增
    資之故；(五)彥欣公司並未使用第十五樓，被告將其轉租與戊○○先生，有契約書
    可證，惟被告以彥欣公司之金錢支付該十五樓彥欣貿易應支付之租金，實即侵占
    公司之金錢；(六)被告以公司之金錢支付爬山虎車款，而非彥欣貿易公司支付價款
    ，因為該車總價及滯納金均寄至彥欣公司，被告亦未提出彥欣貿易付款之證明；
    (七)原審認定被告於八十四年六月二十四日逕自領取九九五一六六元匯至個人帳戶
    ，卻又認被告於五月離職時，帳目均已交待清楚，及其離職至大陸期間，彥欣公
    司仍然暫時使用以其名義開設之七信帳戶，顯屬矛盾，被告五月係至大陸旅遊，
    並未離職亦非遷居；(八)被告於八十四年九月六日回復總經理之職務，已在彥欣公
    司成立之後，依公司法規定，應設置會計帳冊，被告未依法設置，有違商業會計
    法之規定；(九)原審被告所提之證物均為偽造或變造，原審未詳加查證，即為被告
    有利之認定，採證實有偏頗；綜上，公司虧損之金額至八十五年一月二十一日暫
    停營業，累計達一千一百十二萬零二十四元之龐大金額，實有違常理，益徵被告
    確有侵占之犯行。
二、經查：(一)關於被告甲○○將股東投資股本存入其設於彰化銀行或七信分行之帳戶
    ，係因公司尚在籌設階段，故各股東同意將股款及增資存入該帳戶等情，已為告
    訴人於告訴狀、自訴狀及偵查中所是認，有該自訴狀可稽（見本院卷第九十三頁
    ）亦經彥欣公司監察人林宗儒、常務董事長蘇瑞煌於偵查中證述在卷（偵續卷第
    一五四頁），是告訴人嗣後改稱被告未將股本存入公司籌備處，顯有侵占之意，
    及謂被告於八十四年四月間彥欣公司成立前，將告訴人丁○○股款存入該帳戶，
    其後始交出，有侵占該股款云云，即與事實不符；又告訴人復指稱被告僅將存簿
    放於彥欣公司，而將印章自行保管，不僅公司無法提領，被告更可藉由原留印鑑
    向銀行掛失，要求核發新簿，故被告所為實已將存款據為己有云云。然證人即彥
    欣公司會計江淑惠（原審誤書為王淑惠）、監察人林宗儒及常董蘇瑞煌均已於偵
    查中證述：七信存簿始終存放於彥欣公司，由於該公司於董事乙○○出國期間，
    花費甚多，故部分由會計填寫領據後，交被告核章讓會計支領，每筆均係支付廠
    商款項等情在卷（見八十五年偵字第五四三○卷第三十八頁至第四十頁），故尚
    難僅因被告保有該印章，即遽認被告已為侵占公司款項之實。(二)告訴人雖陳稱中
    瑩公司董事長林聰明稱並未收受彥欣公司承受中瑩公司時所支付款項之金錢；惟
    被告辯稱該款項並非以現金支付，而係承諾中瑩公司須代付員工薪水、貨款、水
    電費及其所發放之餐卷等語，核與證人林宗儒、蘇瑞煌證稱彥欣公司之股款部分
    用於支付承受中瑩公司等情相符，並有彥欣企業股份有限公司承受購買上開中瑩
    公司資產共一千六百萬元，由中瑩公司開立出售該資產等之統一發票影本在卷足
    憑（見本院卷第一八七頁），此發票經本院查詢台中市稅捐稽徵處黎明分處函復
    本院謂：該筆發票本轄營業人（中瑩實業股份有限公司）於八十四年三月三十一
    日開立之銷售金額一千六百萬元，已依法申報，但未繳納營業稅（見本院卷第三
    三二頁），告訴人乙○○亦於偵查中供承中瑩公司總經理廖述宗於八十四年四月
    始找不到人（見偵續卷第一五七頁反面）。則倘中瑩實業上開資產未為彥欣企業
    所購買承受，又何須於當時開立前揭出售金額之發票，足徵被告所言屬實，告訴
    人指述尚難據為被告不利之認定。(三)就該棟大樓第十五樓出租予戊○○乙節，被
    告於本院供稱：「該十五樓樓層全部約有四百多坪，彥欣貿易也有向首美建設公
    司承租該樓層一百五十坪，如該租賃契約書載的部分，係該十五樓之二號共約一
    百五十坪，就是彥欣貿易承租後，轉租給戊○○，但也沒有拿到租金，而且也跟
    彥欣企業沒有關係，是我個人可以行使的權利範圍，另外，彥欣企業在該樓層也
    有向首美建設公司承租，也有做為倉庫使用，我並未使用，是彥欣企業公司在用
    ，並沒有由彥欣公司支付彥欣貿易公司承租上開十五樓之二號之租金，至於彥欣
    企業向首美建設承租上開十五樓，租賃契約還留在公司，由乙○○八十五年一月
    三十一日將公司所有資料全部取走」等語（見本院卷第一七七頁），並有彥欣貿
    易股份有限公司就上開大樓十五樓之二部分之房屋與首美建設股份有限公司所簽
    訂之房屋租賃契約，以及首美建設公司開立給彥欣企業公司十五樓租金之統一發
    票影本附本院卷可稽（見本院卷第一○五頁、一○六頁）；核與告訴人所提出彥
    欣貿易公司出租予科隆公司戊○○之房屋所在地係該棟大樓十五樓之二號使用範
    圍一百五十坪之契約書內容所載亦相符。足見被告所辯彥欣企業公司並非支付其
    另外承租大樓十五樓之二該部分之租金，應為實情。(四)再者，爬山虎汽車係被告
    以彥欣貿易股份有限公司早於八十四年二月間向中瑩實業購得，乃在彥欣企業成
    立之前，有汽車買賣合約書影本院卷可稽（見本院卷第一九六頁），又由其汽車
    行照、買賣契約書及牌照稅繳款單中可知，其車主為彥欣貿易股份有限公司，住
    址為彥欣貿易於彰化縣之位址，故被告辯稱其僅因汽車維修場在台中，且以台中
    彥欣企業為聯絡地址，而將相關汽車單據寄至彥欣公司，應認為實，尚難僅以其
    將汽車單據寄至彥欣企業即認被告是以彥欣企業之股款支付該車價金，至於八十
    四年五月三十一日支付滯汭金係在被告離職出國後，被告辯稱其未授意會計以公
    司之款項支付區區一千二百多元之罰款，亦難認定被告有何侵占犯行。(五)另查，
    因彥欣企業經營不善，經公司決議由被告及乙○○負責增資乙事，有八十五年一
    月二十七日彥欣企業函附卷足參（見本院卷第一○七頁），與證人蘇瑞煌所證相
    符，是該八百萬元應為被告應決議結果所為之增資款項至明。(六)被告於八十四年
    六月二十四日逕自領取九十九萬五千一百六十六元乙節，查係八十五月間由被告
    借款九十萬元於彥欣公司使用，其後由彥欣公司返還其上開借款及其五月薪資之
    總數等情，業據證人廖國超、蘇瑞煌等供證在卷，並有借據可稽（見原審卷第一
    六六頁、第一九九頁、第二四○頁）；另告訴人指稱被告離職時帳目如均已交待
    清楚，然何以其離職至大陸期間，彥欣公司仍然暫時使用以其名義開設之七信帳
    戶，顯屬矛盾。然查被告八十四年五月間離職之際，彥欣企業仍使用原來被告七
    信帳戶，其後彥欣企業遲於成立後於六月始開設專戶，況且其後因告訴人乙○○
  出國，故部分帳款支出仍由被告帳戶內支付乙事，業經證人林宗儒、蘇瑞煌及江
    淑惠供明在卷，有如上述；故被告辯稱其並無侵占之犯行，應堪信為真實。(七)再
    以告訴人乙○○指稱被告於八十五年一月間盜蓋董事長印章，領取二百零四萬元
    云云，業經公訴人以此部分罪嫌不足，不另為不起訴處分，有該起訴書可稽，則
    此部份既未經檢察官起訴，故原審未予審究，並無不合，公訴人上訴指摘及此，
    為無理由，併予明。(八)至告訴人指稱被告於八十四年九月六日回復總經理職務
    ，未依法設置會計帳簿云云，被告甲○○辯稱其於離職時公司帳目均已交代清楚
    ，雖其後於同年九月六日復職，然因僅係掛名總經理，未支領薪資，且僅負責募
    股等事宜，是未再參予經營彥欣公司等財務事項，蓋因其離職後，乙○○即設置
    彥欣公司專用帳戶，並聘任陸偉強擔任總經理，而實際自行指示經營彥欣公司等
    事項，故其於復職後並未參予處理彥欣公司之會計事項等情，經查於被告離職後
    ，彥欣公司確已由乙○○直接指示總經理陸偉強執行而實際掌權，且因已開設彥
    欣公司專戶，故提領款項時均須蓋用乙○○之印章而由會計單位取款等情，有證
    人蘇瑞煌、林宗儒及江淑惠於偵查及原審中證述詳實，復有被告提出乙○○傳真
    予陸偉強傳真函、八十四年十二月十一日律師王淑榮代彥欣公司函及八十五年一
    月二十七日彥欣公司函等在卷可參，顯見被告確於八十四年五月間離職，告訴人
    指其未離職云云，亦非實在。其後，被告雖於同年九月間再復職，惟公司主要會
    計取款作業已由告訴人負責，有如上述，其中乙○○並指示會計補列租金帳目，
    並經江淑惠供證在卷（偵續卷第一六二頁反面），則告訴人乙○○於彥欣企業公
    司成立之後，自始即擔任該公司之董事長，依商業會計法第七十一條規定即為該
    商業之負責人，亦應負有設置帳簿之責，其對於被告離職後，實際督導公司營業
    所應設置之帳簿及憑證，自應負有其權責，並不因被告事後於八十四年九月六日
    復職而免除責任，是上開帳冊事後於八十五年二月五日提出於建智會計師事務所
    時，雖因未有設置確切之原始憑證、記帳憑證、日記簿、總分類帳、明細分類帳
    、損益表及資產負債表、盈餘分配表、資金應用表等資料，然告訴人既為商業會
    計法規定之負責人，且該會計帳冊部分資料，亦係於被告離職後而變異由告訴人
    實際經營者後甫提出供查核之結果，則該結果是否確係因被告再就職行為所致，
    顯不無疑義，亦即應非得以上開事後無法知悉公司資產等虧損細目之情事，據為
    認定被告甲○○於實際從事總經理職務時，有故意漏列會計事項不為記錄，甚至
    使財務報表發生不實結果之犯行。
三、此外，復查無其他積極證據足資證明被告甲○○有公訴人所指之業務侵占及違反
    商業會計法第七十一條等犯行，並據原審理由論述詳確，原審以不能證明被告犯
    罪，而依刑事訴訟法第三百零一條第一項規定，諭知無罪之判決，經核認事用法
    ，並無不合，檢察官上訴意旨認應就被告予以論罪科刑，而指摘原判決不當，為
    無理由，應予駁回。至於告訴人與被告雙方為公司經營帳目虧損發生糾紛，甚而
    互相指控侵占等犯行，對於公司財產結算宜循民事途徑訴求解決，併此敘明。
四、據上論斷，應依刑事訴訟法第三百七十三條、第三百六十八條，判決如主文。
本案經檢察官丙○○到庭執行職務。
中      華      民      國      九十       年     五     月   二十九    日
                                  臺灣高等法院臺中分院刑事第一庭
                                        審判長法  官  蕭  錦  鍾
                                              法  官  陳  登  源
                                              法  官  江  德  千
右正本證明與原本無異。
如不服本判決應於收受送達後十日內向本院提出上訴書狀，其未述上訴之理由者並
得於提起上訴後十日內向本院補提理由書（均須按他造當事人之人數附繕本）。
                                              書記官  蘇  昭  文
中      華      民      國      九十       年     五     月   二十九    日
                                                                        Ｋ


司法院資訊處製作；財團法人民間司法改革基金會備份。
